臺灣高等法院民事判決
109年度重上字第320號
上  訴  人  冠宇國際電訊股份有限公司

法定代理人  陳銘宏    
訴訟代理人  劉時宇律師
            陳錦芳律師  
上  訴  人  國防部    
法定代理人  嚴德發    
訴訟代理人  林聖鈞律師
            劉鎮瑋律師
上列當事人間請求返還逾期違約金事件，兩造對於中華民國109
年2月27日臺灣臺北地方法院第一審判決（108年度重訴字第749
號）各自提起上訴，本院於109年8月4日言詞辯論終結，判決如
下：
    主      文
兩造上訴均駁回。
第二審訴訟費用由兩造各自負擔。　　　　
    事實及理由
上訴人冠宇國際電訊股份有限公司（下稱冠宇公司）主張：上
　訴人國防部於民國104年10日12日與伊簽訂生物偵檢車訂購軍
　品契約（契約編號：TI00000L000PE，下稱系爭契約），向伊
　購買13輛生物偵檢車（下稱系爭車輛），契約總價新臺幣（下
　同）7億5,000萬元，約定分二批交貨，第一批（2輛）、第二
　批（11輛）交貨時間為簽約日起300天（105年8月6日）、450
　天（106年1月3日）前。嗣伊實際交貨時間第一、二批依序為1
  05年11月10日、106年10月11日，國防部以伊遲誤前揭交貨期
  限依序為154天、277天，依系爭契約計畫清單備註第16條第1
  項：每日按所屬批次契約價金0.1%計罰逾期違約金，並以契約
  總價20%為上限之約定，計罰逾期違約金1億5,000萬元（即契
  約總價20%，下稱系爭違約金），並自價款中扣抵。惟前揭違
  約金為損害賠償總額預定性質，國防部並未因伊逾期交車而受
  有損害，且伊就系爭契約其餘項目（即性能測試及相關教育訓
  練等）均於期限內完成，已一部履行，另伊係因履約過程中遭
  報章雜誌爆料，造成國外協力廠商Research International公
  司（下稱RI公司）因恐遭認定洩密受罰而暫緩供貨，延至105
  年9月9日、106年9月27日始出貨，致伊未能按時交車，非惡意
  違約，點交後伊亦無償為國防部增配相關設備提昇車輛性能，
  足見本件扣罰之違約金顯然過高，應酌減60%。國防部應將差
  額款9,000萬元（計算式：1億5,000萬元×60%＝9,000萬元）返
  還予伊等情，爰依民法第251條、第252條、第179條規定，求
  為命國防部給付9,000萬元及自判決確定翌日起算法定遲延利
  息之判決。原審就上開部分判命國防部給付冠宇公司3,750萬
  元本息，駁回冠宇公司其餘之請求。兩造各就其受敗訴部分不
  服，提起上訴（另原審駁回冠宇公司逾前揭請求範圍之遲延利
  息部分，未據其聲明不服〈見本院卷第365頁〉，不在本院審理
  範圍，不予贅述）。而上訴聲明：㈠原判決關於駁回冠宇公司
  後開第㈡項之訴部分廢棄。㈡上開廢棄部分，國防部應再給付冠
  宇公司5,250萬元，及自本判決確定翌日起至清償日止，按年
  息5%計算之利息。答辯聲明：國防部之上訴駁回。
國防部則以：系爭車輛之採購案係採公開招標程序為之，冠宇
  公司於投標前即知本件採購之履約期限及違約金約定，其評估
  可能承擔之風險後始參與投標，繼而與伊簽約，自應受系爭違
  約金約定之拘束，冠宇公司逾期交付系爭第一、二批車輛，分
  別達154天、277天，按日計罰所得總額已逾契約總價20%之上
  限，伊僅按前揭上限扣罰系爭違約金，已有所減免。再者，系
  爭違約金約定係為擔保系爭契約之履行，為懲罰性質，而冠宇
  公司逾期天數過久，致使國軍生物偵防部隊無法如期成軍，嚴
  重影響國防安全，非金錢所得填補。冠宇公司係因其遲誤天數
  超過60日曆天甚多，恐伊終止或解除契約，方主動無償增配相
  關設備。冠宇公司於交付車輛前，難認有一部履行之事，是系
  爭違約金並無過高，冠宇公司請求酌減為無據等語，資為抗辯
  。而上訴聲明：㈠原判決不利於國防部部分廢棄。㈡上開廢棄部
  分，冠宇公司於第一審之訴駁回。答辯聲明：冠宇公司之上訴
  駁回。
按當事人得約定債務人於債務不履行時，應支付違約金。違約
  金，除當事人另有訂定外，視為因不履行而生損害之賠償總額
  。其約定如債務人不於適當時期或不依適當方法履行債務時，
  即須支付違約金者，債權人除得請求履行債務外，違約金
　視為因不於適當時期或不依適當方法履行債務所生損害之賠償
  總額。民法第250條定有明文。是違約金，有屬於懲罰之性質
  者，有屬於損害賠償總額預定之性質者，前者於債務人給付遲
  延時，債權人除得請求違約金外，並得請求給付遲延利息及賠
  償其他之損害，後者則視為就因遲延所生之損害，已依契約預
  定其賠償額。經查，國防部於104年10月2日經由公開招標程序
  向冠宇公司採購生物偵檢車共13輛（即系爭車輛），同年月12
  日簽訂系爭契約，契約總價7億5,000萬元，約定分二批交貨及
  付款，第一批（2輛，價款為契約總價2/13即1億1,538萬4,615
  元）、第二批（11輛，另含庫儲、教育訓練設備及2年0級初次
  備份料件等項目，價款為契約總價11/13即6億3,461萬5,385元
  ）交貨時間分別為簽約日起300天（105年8月6日）、450天（1
  06年1月3日）前，各批驗收合格並完成教育訓練後，由冠宇公
  司檢具相關請款、保固資料後付款等情，有系爭契約及其採購
  案之招標及投、開標文件及國防部內購財物、勞務採購契約通
  用條款（下稱通用條款）等附件在卷可按（見原審卷㈠第125至
  256頁）。又系爭契約計畫清單備註第16條第1項約定：冠宇公
  司如逾期交貨（含系爭分批車輛、庫儲與教育訓練設備交貨及
  安裝、初次備份料件、教育訓練計畫書及各技術文件、系爭車
  輛配置圖或澄復逾期等），其每日應按所屬批次契約價金0.1%
  計罰逾期違約金，並以契約總價20%為上限（見原審卷㈠第138
  、252頁），固記載按日計罰，但設有總額上限，並於本件應
  適用（清單備註第22條⒆參照）之通用條款第5.7條第9款規定
  ，明定：得標廠商如有未依契約規定期限或國防部同意之延長
  期限或改善期限履行契約之一部或全部，其逾期違約金之金額
  ，自待付契約價金扣抵仍有不足者，其所繳納之履約（差額）
  保證金（含其孳息），就與該不足金額相等之保證金部分不予
  發還，應充作懲罰性違約金，且不計入為罰則之違約金計算範
  圍等語（見原審卷㈠第247頁），另為懲罰性違約金之約定，足
  見前揭清單備註第16條第1項約定之逾期違約金，性質為損害
  賠償之預定。至於同條第1項後段及通用條款第17.1條雖約定
  ：冠宇公司如逾各批次交貨期限累計超過60日曆天以上時，國
  防部有權終止或解除契約，並得向其請求因此所生之損害賠償
  （見原審卷㈠第138、254頁）。惟此係國防部業以冠宇公司違
  約為由終止或解除契約後之損害賠償約定，核與逾期違約金之
  計罰有別，國防部執該清單備註第16條第1項後段及通用條款
  第17.1條之約定，謂前揭逾期違約金約定為懲罰性質云云，並
  無可採。
次按，約定之違約金額過高者，法院得減至相當之數額，民法
  第252條另定有明文。此乃係賦與法院得依兩造所提出之事證
  資料，斟酌社會經濟狀況並平衡兩造利益而為妥適裁量、判斷
  之權限。所謂違約金，不問其作用為懲罰抑為損害賠償額之預
  定，均有上開規定之適用。至於約定之違約金是否相當或過高
  ，則應依一般客觀事實、社會經濟狀況及當事人所受損害情形
  ，以為衡量之標準。若所約定之額數，與實際損害顯相懸殊者
  ，法院自得酌予核減，並不因懲罰性違約金或賠償額預定性違
  約金而異。又依同法第251條規定，債務已為一部履行者，亦
  得比照債權人所受利益減少其數額。查冠宇公司與國防部簽訂
  系爭契約後，嗣至105年11月10日、106年10月11日始交付第一
  批、第二批車輛予國防部，分別遲延批次履約期限154天、277
  天，嗣國防部辦理結算時依前述清單備註第16條第1項之約定
  ，對冠宇公司計罰逾期違約金並自價金中扣抵：第一批1,776
  萬9,231元（計算式：1億1,538萬4,615元×0.1%×154＝1,776萬9
  ,231元，元以下四捨五入〈下同〉）、第二批原為1億7,578萬8,
  462元（計算式：6億3,461萬5,385元×0.1%×277＝1億7,578萬8,
  462元），惟因與第一批合計逾系爭契約總價20%之上限（計算
  式：7億5,000萬元×20%＝1億5,000萬元），故僅扣罰1億3,223
  萬0,769元（計算式：1億5,000萬元－1,776萬9,231元＝1億3,22
  3萬0,769元）等情，為兩造所不爭執，並有系爭第一、二批車
  輛結算驗收證明書在卷可按（見本院卷第229至233頁）。又冠
  宇公司對於其遲誤前揭天數交貨乙節固不爭執（見本院卷第23
  8頁），但主張本件扣罰之違約金數額過高，應予酌減，為國
  防部所否認，並以前揭情詞抗辯。本院衡量：前揭違約金約定
  為損害賠償之預定之性質，本件採購案事涉國防需求，為維持
  或提昇國防軍品建置、戰備任務及國家安全維護所需，具有高
  度公益性及必要性，其契約總價為7億5,000萬元，第一批交貨
  時間為簽約日起300天、第二批交貨時間為簽約日450天，冠宇
  公司實際交貨時間依序遲延154天、277天，固使國軍生物偵防
  部隊成軍時程延宕，惟前揭契約履約項目除系爭車輛外，尚包
  含庫儲、教育訓練（含設備）、2年0級初次備份料件等項目，
  冠宇公司就系爭車輛外，其餘教育訓練等工作已依約履行，國
  防部出具之第一、二批車輛結算驗收證明書亦載明其教育訓練
  、撥交及性能測試等節俱無逾期之情事（見本院卷第229、231
  頁），足見冠宇公司交付車輛各批逾期天數雖累計超過60日曆
  天以上，惟國防部評估後，仍同意由冠宇公司繼續履約、完成
  驗收合格，其履行契約尚符債之本旨。而系爭違約金約定按日
  計罰或所設上限計算基礎，無論是所屬批次契約價金或契約總
  價，除系爭車輛外，尚合併計入庫儲、教育訓練（含設備）、
  2年0級初次備份料件等項目：第一批（2輛）價金按交車比例
  計為契約總價2/13、第二批（11輛）按前述比例計為契約總價
  11/13，並含庫儲、教育訓練設備及2年0級初次備份料件等契
  約項目，而未予區分，有系爭契約計畫清單備註第7條⑸、第12
  條約定在卷可稽（見原審卷㈠第136至137頁）
　。冠宇公司既僅交付車輛逾期，國防部以含其他契約項目在內
  之批次價金或系爭契約總價為基礎計罰違約金，自屬過高。復
  參諸冠宇公司陳稱：系爭車輛之重要生物偵檢取樣警報辨識系
  統（下稱生檢系統）係向RI公司採購，其技術為美國陸軍所授
  權，應出具最終使用者保密協議，並由美國國務院許可方可輸
  出，其於104年10月間簽約後已於同年11月23日支付RI公司訂
  金，並於105年3月間下單採購，RI公司原訂第一、二批交貨時
  間為同年5月15日、同年10月15日，惟因本件履約期間發生疑
  似投標機密資料外洩事件，並遭報章雜誌爆料、立委質詢，造
  成RI公司恐遭認定洩密受罰而暫緩供貨，延至105年9月間、10
  6年9月間始出貨，致伊於105年11月10日、106年10月11日始交
  付第一批、第二批車輛予國防部等情，業據提出與所述大致相
  符之RI公司函文、報價單、進口報單、本件投標文件相關新聞
  媒體報導資料、立委相關質詢資料、國防部陸軍司令部函文為
  憑（見原審卷㈠第261至275、285至293、299至359頁），而上
  開系統確屬系爭車輛重要應備設備（餘為載具、作業艙、後端
  資料接收裝置、樣品保存箱及電源供應、過濾與空調、氣象感
  測、指管通信、化學偵測、中央控制系統等10項，見原審卷㈠
  第142至164頁），RI公司因上揭洩密疑義因素暫緩供貨致影響
  本件之交貨，上情應非其於投標、簽約時所得預見等項，認本
  件以契約總價20%計罰逾期違約金尚屬過高，綜合判斷應核減
  為契約總價15%即1億1,250萬元（計算式：7億5,000萬元×15%＝
  1億1,250萬元），始屬相當。冠宇公司主張前揭違約金數額應
  核減60%，或國防部抗辯系爭違約金數額並無過高云云，均無
  可採。至於冠宇公司另提出其所發函文（見原審卷㈠第409、41
  0、413至415頁）主張其於點交後另無償為國防部提昇、增配
  系爭車輛相關設備乙節，核與本件逾期違約金之數額有無過高
  之判斷無涉，併此敘明。
末按，當事人約定之違約金過高，經法院酌減至相當之數額而
  為判決確定者，就該酌減之數額以外部分，如債權人先為預扣
  ，因該部分非出於債務人之自由意思而被扣款，債務人自得依
  不當得利法律關係請求債權人給付。此項給付請求權，應認於
  法院判決確定時，其請求權始告發生，並於斯時屆其清償期，
  方符酌減違約金所生形成力之原意。查本件國防部扣罰並自應
  付價金中扣抵之逾期違約金數額過高，應酌減為1億1,250萬元
  ，業如前述，則冠宇公司依不當得利之法律關係，請求國防部
  返還系爭違約金酌減前後所生之差額款3,750萬元（計算式：1
  億5,000萬元－1億1,250萬元＝3,750萬元），並加計自判決確定
  翌日起算之法定遲延利息，揆諸前開說明，核屬有據，逾此，
  則無理由。
綜上所述，冠宇公司依民法第251條、第252條、第179條規定，
  請求國防部給付3,750萬元（即系爭違約金酌減前後所生之差
  額款），及自判決確定翌日起至清償日止，按年息5%計算之利
  息部分，為有理由，應予准許；逾此部分之請求，為無理由，
  不應准許。從而，原審就上開應予准許部分所為國防部敗訴之
  判決；及就上開不應准許部分所為冠宇公司敗訴之判決，均無
  不合，兩造上訴各自指摘原判決各該部分不當，求予廢棄改判
  ，均為無理由，應予駁回。
本件事證已臻明確，兩造其餘攻擊、防禦方法及舉證，經核與
  判決結果無影響，爰不逐一論列，附此敘明。
據上論結，本件兩造之上訴均為無理由，依民事訴訟法第449條
  第1項、第78條，判決如主文。
中　　華　　民　　國　　109 　年　　8 　　月　　25　　日
                  民事第七庭    
                    審判長法  官  周玫芳
                          法  官  王育珍
                          法  官  林翠華
正本係照原本作成。
如不服本判決，應於收受送達後20日內向本院提出上訴書狀，其
未表明上訴理由者，應於提出上訴後20日內向本院補提理由書狀
（均須按他造當事人之人數附繕本）上訴時應提出委任律師或具
有律師資格之人之委任狀；委任有律師資格者，另應附具律師資
格證書及釋明委任人與受任人有民事訴訟法第466條之1第1項但
書或第2項（詳附註）所定關係之釋明文書影本。如委任律師提
起上訴者，應一併繳納上訴審裁判費。
中　　華　　民　　國　　109 　年　　8 　　月　　25　　日
　　　　　　　　　　　　　書記官  黃文儀
附註：
民事訴訟法第466條之1（第1項、第2項）：
對於第二審判決上訴，上訴人應委任律師為訴訟代理人。但上訴
人或其法定代理人具有律師資格者，不在此限。
上訴人之配偶、三親等內之血親、二親等內之姻親，或上訴人為
法人、中央或地方機關時，其所屬專任人員具有律師資格並經法
院認為適當者，亦得為第三審訴訟代理人。